【裁判字號】    95,簡上,18
【裁判日期】    950925
【裁判案由】    交還土地等
【裁判全文】
臺灣基隆地方法院民事判決              95年度簡上字第18號
上  訴  人  台北縣雙溪鄉公所
法定代理人  甲○○
訴訟代理人  乙○○律師
被上訴人    丙○○
訴訟代理人  蕭隆泉 律師
上列當事人間請求交還土地等事件，上訴人對於中華民國95年5
月9日本院瑞芳簡易法院94年度瑞簡字第83號第一審判決提起上
訴，本院於95年9月11日言詞辯論終結，判決如下：
    主  文
上訴駁回。
第二審訴訟費用由上訴人負擔。
    事實及理由
一、被上訴人起訴主張：坐落台北縣雙溪鄉○○段外平林小段
    119之1地號土地（下稱系爭土地）為被上訴人所有，詎上訴
    人台北縣雙溪鄉公所（下稱雙溪鄉公所）無任何合法權源，
    竟於民國（下同）87年間，擅自在其上如附圖119-1B部分（
    126平方公尺）土地上舖設柏油路面（下稱系爭道路），經
    被上訴人請求將上開部分土地回復原狀，卻為其所拒。系爭
    道路僅供附近約兩戶居民通行，並非供不特定公眾通行，復
    據94年12月19日現場履勘結果可知，附近居民仍有其他道路
    可通往聯外之基福公路（即台二丙線省道），足見系爭道路
    僅為少數居民通行之便利或省時，並非通行所必要，自非既
    成道路。又系爭土地之原所有權人陳明珠早年旅居加拿大，
    詎上訴人雙溪鄉公所於87年間，未通知訴外人陳明珠，並未
    獲其同意，更未經徵收之合法程序，即於該土地上舖設柏油
    道路，陳明珠回國後亦向附近居民表示抗議並要求復原，故
    系爭道路於公眾通行之初，土地所有權人並非不加阻止。再
    者，系爭道路係於87年間所舖設，之前並無柏油路面，足見
    系爭道路並非已開闢達數十年，復無時日長久，一般人無復
    記憶其確實之起始，僅能知其梗概之情事，而非既成道路。
    爰依民法第767條提起本件訴訟，訴請上訴人雙溪鄉公所應
    將系爭土地如附圖所示119之1B部分（面積126平方公尺）之
    柏油路面除去，將土地回復原狀等語。
二、上訴人則以：系爭道路為既成道路，目前共有訴外人柯芳男
    、柯進益、連三庭、連瑞月及柯簡草等5戶通行，該處除此
    以外已無適當替代道路。依原地主家族即村長柯芳男之證述
    可知，該土地於數十年前原為其家族所有，道路於日據時代
    即已開闢，供公眾通行，後經轉賣他人，故已存在數十年迄
    今年代久遠且未中斷，而由證人連許瑞月之證詞亦可得知系
    爭道路確於數十年即存在。且系爭道路原為地主自行開闢之
    土石道路，早期鄉公所為協助村民改善生活環境及通行安全
    舖設水泥路面後，因水泥路面損壞數次加舖柏油路面，前因
    柏油路面再次破損，上訴人雙溪鄉公所遂於87年間再予加舖
    柏油路面，惟系爭道路縱隨時代進步變遷拓寬整修，加鋪水
    泥或柏油，俾有利於公眾通行，仍屬對既成道路為必要之改
    善、維護，符合公共利益，依最高法院85年度台上字第770
    號判決意旨，土地所有權人之所有權應受限制。又系爭道路
    供公眾通行之初，土地所有權人並無阻止之情事，而依被上
    訴人提出之土地登記簿本顯示，被上訴人係於93年始因買賣
    而取得土地所有權，惟系爭道路存在已久，除現任地主（即
    被上訴人）外，先前之土地所有人皆未向上訴人提出爭執，
    顯見系爭道路於供公眾通行之初，原土地所有權人並無阻止
    情事，且供公眾通行年代久遠未曾中斷。是系爭道路確屬供
    公眾通行之既成道路，而有公用地役關係存在，被上訴人雖
    有土地所有權，惟不得違反供公眾通行之目的而為使用，故
    不得主張收回使用等語，資為抗辯。
三、本件原審對於被上訴人之請求，判決被上訴人勝訴，上訴人
    不服提起上訴，求為廢棄原判決，並駁回被上訴人在第一審
    之訴。被上訴人則求為判決駁回上訴。
四、經查，系爭土地為被上訴人所有，上訴人雙溪鄉公所於其上
    如附圖所示119-1B部分土地舖設柏油路面之事實，為兩造所
    不爭執，並有土地登記謄本、地籍圖及現場照片（卷第6-9
    頁）附卷可稽，復經原審履勘屬實，有勘驗測量筆錄及當日
    拍攝之照片在卷足參（原審卷第83-88頁），堪信為真實。
五、按公用地役關係乃私有土地而具有公共用物性質之法律關係
    ，與民法上地役權之概念有間，久為我國法制所承認（行政
    法院45年判字第8號、61年判字第435號判例參照）。既成道
    路成立公用地役關係，首須為不特定之公眾通行所必要，而
    非僅為通行之便利或省時；其次，於公眾通行之初，土地所
    有權人並無阻止之情事；其三，須經歷之年代久遠而未曾中
    斷，所謂年代久遠雖不必限定其期間，但仍應以時日長久，
    一般人無復記憶其確實之起始，僅能知其梗概（例如始於日
    據時期、八七水災等）為必要（司法院大法官會議釋字第
    400號解釋理由書參照）。經查：
 (一) 系爭土地如附圖119-1B部分土地，係聯結台北縣雙溪鄉平林
    村外平林38、39、40、41號等建物與雙柑公路之道路之一（
    即原審卷第114頁相關位置圖螢光筆標示之左側直向道路）
    ，並經原審赴現場履勘屬實，有勘驗測量筆錄及現場照片可
    憑（見原審卷第83-88頁）。而證人即被上訴人之前地主陳
    明珠到庭證稱其於77、78年間購買該土地時，該處僅為一田
    埂路，寬約90公分，轎車無法通行等語（原審卷第121頁）
    ，該村村長柯芳男證稱：該條道路自其出生時即已存在，當
    時道路較狹窄，之後逐漸拓寬，除此之外，38號及39號前尚
    有一條道路，兩條道路均可供車輛通行等語（卷第109- 111
    頁），另證人連許瑞月則證述在其四十餘年前嫁至該處時，
    結婚禮車可由該道路通行云云（卷第123- 124頁）。三人就
    系爭119-1B部分土地寬度可否供汽車通行及有無其他替代道
    路等事項上，陳述雖顯相歧，惟依被上訴人所提出之空照圖
    （原卷第130頁）可見94年時聯絡上述建物與雙柑公路之兩
    條道路寬度雖然相當，但65年及75年間左側道路（即119-1B
    部分土地）明顯較右側（東側）道路狹窄，亦即自65年迄今
    30年間，右側道路寬度幾無改變，但系爭道路卻逐漸拓寬，
    其中75年至94年間拓寬情形尤為顯著，是證人陳明珠證述其
    購得該土地時仍為一條田埂路，僅可供行人及機車通行，但
    轎車無法通行乙節，與空照圖所示相符，較為可信。至證人
    連許瑞月之證詞非但與卷附空照圖不符，且其與證人柯芳男
    分別為台北縣雙溪鄉外平林39號及40號住戶，渠等就該部分
    土地之通行利用，具有事實上之利害關係，證詞難免偏頗，
    尚難遽信。又上訴人所提出之林務局農林航空測量所之航空
    攝影（原審卷第129頁）乃83年間所拍攝，當時系爭119-1B
    部分（即該圖橘色螢光筆標示部分）與東側之道路寬度接近
    ，無從窺知119-1B部分土地之推移狀況。然綜合上述證據，
    足認陳明珠購得系爭土地時，該處僅為一狹窄之田埂路，尚
    無法供一般汽車通行，參以119-1B部分土地僅用以聯結雙柑
    公路與上開建物，並未與其他聯外道路相通，在此東側並有
    一較寬闊可供人車通行之道路（即台北縣雙溪鄉○○段外平
    林38、39號建物前），及證人連許瑞月證稱目前利用119-1B
    部分土地通行者為當地之三戶住戶（原審卷第124頁）等節
    ，益徵系爭道路僅為當地住戶通行之便利或省時，非為供不
    特定公眾通行所必要者。
  (二)上訴人雖辯稱系爭道路隨時代進步變遷拓寬整修，加鋪水泥
    或柏油，係屬對既成道路為必要之改善、維護，土地所有權
    人行使所有權應受限制云云，惟按憲法第15條關於人民財產
    權應予保障之規定，旨在確保個人依財產之存續狀態行使其
    自由使用、收益及處分之權能，並免於遭受公權力或第三人
    之侵害，俾能實現個人自由、發展人格及維護尊嚴。而既成
    道路符合一定要件而成立公用地役關係者，其所有權人對土
    地無從自由使用收益，形成因公益而特別犧牲其財產上之利
    益，是對於土地所有權人之私益於兼顧公眾利益之前提下，
    亦應予以考量，此觀司法院大法官會議解釋第400號解釋所
    定國家應依法律之規定辦理徵收給予土地所有權人補償即明
    。是為利公眾通行，整理既成道路環境，固屬對於既成道路
    必要之改善維護，惟若除「整理」既成道路以利公眾通行，
    尚不斷「拓寬」道路，而於原已足供通行之範圍外，增加使
    用他人土地之面積，即非對於既成道路必要之「改善維護」
    ，若允許此等拓寬，無異過分限制土地所有權人受憲法保障
    之所有權，自非允當，又上訴人所舉最高法院85年度台上字
    第770號判決，並非拓寬既成道路之情形，是系爭土地上原
    有之田埂路縱原係既成道路，上訴人所為之拓寬，亦非屬必
    要之改善維護行為，更難以此即謂系爭道路與原田埂路同一
    ，存在已年代久遠，上訴人前揭所辯，顯無足採。
  (三)證人陳明珠證述其購地之初對於當地居民利用該田埂路通行
    ，未明確表示同意或不同意，但嗣於87、88年間發現原有田
    埂路已舖設柏油，其田地亦遭連許瑞月使用種植蔬菜，即向
    其表示欲收回自用等語綦詳（見原審95年4月25日言詞辯論
    筆錄），足見系爭119-1B部分土地，係陳明珠於77、78年間
    購得土地之後歷經一段期間後，始經拓寬、舖設柏油之新路
    ，而與其77、78年間購地之初所見田埂路迥異，自難認系爭
    119- 1Ｂ部分土地供公眾通行經歷年代久遠，一般人無復記
    憶其確實之起始。且縱證人陳明珠購地時或前地主未阻止當
    地居民通行田埂路，但數年後陳明珠發現系爭土地上原有田
    埂路遭拓寬並經舖設柏油後，即已向證人即當地居民連許瑞
    月提出異議，自不得以陳明珠或前地主未曾阻止他人通行原
    田埂路，即逕謂其亦同意不特定公眾通行經拓寬之系爭道路
    （即系爭119-1B部分土地）。
六、綜上所述，系爭土地如附圖119-1B所示部分，僅為當地居民
    通行之便利或省時，其存在並非年代久遠，原地主於發現原
    有田埂路遭拓寬舖設柏油後，復已表明不願供居民利用之意
    ，自難認系爭119-1B土地上有公用地役權存在。此外，上訴
    人等無法證明其有何占有系爭土地之合法權源，則被上訴人
    依所有物返還請求權訴請上訴人等排除侵害，即屬有據，應
    予准許。上訴人上訴意旨，指摘原判決不當，求予廢棄改判
    ，為無理由，不應准許。
七、本件判決之基礎已臻明確，兩造其餘主張、抗辯經斟酌後，
    認與判決結果不生影響，無庸詳予論述。
八、據上論結，本件上訴為無理由，依民事訴訟法第436條之1第
    3 項、第449條第1項、第78條，判決如主文。
中    華    民    國    95    年    9     月    25    日
                                審判長法  官  李木貴
                                      法  官  林玉珮
                                      法  官  姚貴美
以上正本係照原本作成。
本件判決不得上訴。
中    華    民    國    95    年    9     月    25    日
                                      書記官  江美琪


司法院資訊處製作；財團法人民間司法改革基金會備份。
